臺灣臺南地方法院刑事判決
110年度交訴字第75號
公  訴  人  臺灣臺南地方檢察署檢察官
被      告  張正雄


選任辯護人  鄭世賢律師
上列被告因過失致死案件，經檢察官提起公訴（109年度調偵字
第657號），本院判決如下：
    主  文
張正雄無罪。
    理  由
一、公訴意旨略以：張正雄於民國108年10月20日15時許，駕駛車
    牌號碼00-0000號自用小貨車，沿臺南市白河區康樂路由北
    往南方向行駛，行經臺南市白河區康樂路與172線公路路口
    ，本應注意汽車行駛時，應在遵行車道內行駛，且在劃有分
    向限制線之路段，不得駛入來車之車道內，而當時天候晴、
    日間自然光線、柏油路面、路面乾燥無缺陷、無障礙物、視
    距良好，並無不能注意之情形，竟疏未注意，違規跨越雙黃
    線道路，侵入對向車道，適有楊蒼睿騎乘車牌號碼000-000
    號普通重型機車，沿臺南市白河區康樂路由南向北方向行駛
    ，駛至上開路口，閃避不及，二車發生碰撞，致楊蒼睿人車
    倒地，經送奇美醫療財團法人柳營奇美醫院，仍急救無效死
    亡，因認張正雄涉有刑法第276條之過失致人於死罪嫌等語
    。
二、按犯罪事實應依證據認定之，無證據不得認定犯罪事實；不
    能證明被告犯罪者，應諭知無罪之判決，刑事訴訟法第154
    條第2項、第301條第1項分別定有明文。次按事實之認定，
    應憑證據，如未能發現相當證據，或證據不足以證明，自不
    能以推測或擬制之方法，以為裁判基礎。且刑事訴訟上證明
    之資料，無論其為直接證據或間接證據，均須達於通常一般
    人均不致於有所懷疑，而得確信其為真實之程度，始得據為
    有罪之認定，若其關於被告是否犯罪之證明未能達此程度，
    而有合理性懷疑之存在，致使無從形成有罪之確信，根據「
    罪證有疑，利於被告」之證據法則，即不得遽為不利於被告
    之認定。又按檢察官就被告犯罪事實，應負舉證責任，並指
    出證明之方法，刑事訴訟法第161條第1項定有明文。因此，
    檢察官對於起訴之犯罪事實，應負提出證據及說服之實質舉
    證責任。倘其所提出之證據，不足為被告有罪之積極證明，
    或其指出證明之方法，無從說服法院以形成被告有罪之心證
    ，基於無罪推定之原則，自應為被告無罪判決之諭知（最高
    法院40年台上字第86號、76年台上字第4986號、92年台上字
    第128號判例要旨參照）。
三、公訴意旨認被告涉犯過失致人於死罪嫌，無非係以被告於警
    詢及偵查中之供述、證人即被害人之子楊榮齊、被害人之女
    楊佳穎於警詢、偵查中之證述，並有道路交通事故現場圖、
    道路交通事故調查報告表㈠、㈡及車損照片、臺灣臺南地方檢
    察署相驗筆錄、相驗屍體證明書、柳營奇美醫院診斷證明書
    、同院毒物檢驗報告、成大研究基金會110年4月6日成大研
    基建字第1100000722函所附鑑定報告書等為其主要論據。
四、訊據被告固不否認於上開時、地，駕駛車牌號碼00-0000號
    自用小貨車，與被害人楊蒼睿所騎乘之車牌號碼000-000號
    普通重型機車發生碰撞，被害人楊蒼睿並受有顱骨骨折併硬
    腦膜下出血及第七頸椎移位閉鎖性骨折，傷重不治而死亡等
    情，然辯稱：被告案發前才剛綠燈起步，是正常行駛在道路
    上，被害人因為喝酒泥醉自行穿越車道撞上被告的車輛，被
    告並無過失等語（本院卷第134至135頁）。
五、經查：                                          
  ㈠被告於108年10月20日15時許，駕駛車牌號碼00-0000號自用小
    貨車，沿臺南市白河區康樂路由北往南方向行駛，行經臺南
    市白河區康樂路與172線公路路口，與沿臺南市白河區康樂
    路由南向北方向行駛楊蒼睿所騎乘車牌號碼000-000號普通
    重型機車，發生碰撞等情，業據被告於警詢、偵查及本院均
    坦承不諱（相字卷第11至14頁、第107至111頁、本院卷第13
    4至135頁），並有道路交通事故現場圖、道路交通事故調查
    報告表㈠、㈡及現場照片附卷可佐（相字第卷第23頁、第25至
    27頁、第29頁至第71頁）。被害人楊蒼睿確因本件車禍受有
    顱骨骨折併硬腦膜下出血及第七頸椎移位閉鎖性骨折，傷重
    不治而死亡，亦經檢察官督同法醫師相驗屬實，製有相驗筆
    錄、相驗屍體證明書、檢驗報告書在卷可憑（相字卷第105
    頁、第113頁、第115至129頁）。此部分之事實堪以認定，
    先予敘明。
  ㈡本案肇事地點之交岔路口，由北往南即被告之行車方向為略
    為偏左轉彎之三岔路口，除被告行向之車道外，在被告停等
    紅燈之右前方約45度角處，另有一可右轉之雙向車道。三岔
    路口各車道均設有紅綠燈號誌，被告及被害人楊蒼睿駕駛之
    車道，及被告行向右轉彎之車道，均劃有分向限制線，三岔
    路口各行向號誌下方，皆劃有停止線，越過停止線之三岔路
    口，除路面邊線外，則未再劃設其他標線，此有道路交通事
    故現場圖及現場照片在卷可參（相字卷第23、29至71頁）；
    且上開交通號誌於案發當時均能正常運作，並無故障損壞或
    機器失靈等異常情形，有道路交通事故調查報告表㈠在卷可
    稽（相字卷第25頁）。
  ㈢被告於警詢中陳稱：「當時我駕駛TL-7170號自用小貨車，於
    康樂路往172線未進原環路口方向停等紅燈，欲行駛左前方
    車道往關子嶺方向，當時我是第一台車，待綠燈後我確認週
    遭無來車始起步，但在我往（前）行駛約十公尺左右時，我
    第一眼看見對方是在對向一般車道紅綠燈下位置速度極快駛
    來，隨後看起來疑似失控無法轉回自己車道，往前衝撞我方
    車輛後，人車彈飛」、「我第一眼看到對方時雙方距離約三
    十公尺，當下沒有感到危險，但對方速度極快，我感到狀況
    不對時，對方已朝我方車輛衝撞過來，我便緊急剎車，現場
    皆無移動過」、「第一次撞擊點駕駛座車門左前輪位置，左
    後照鏡、駕駛座側車門板金毀損，A柱凹陷處應是之前的舊
    傷」（相字卷第12至13頁）。在偵查中稱：「我剛起步才10
    公尺，時速不到5公里」、「(對方有跑到你的車道？)是路
    口沒有畫線的地方，撞擊的地方是在路中間」（相字卷第10
    9頁）。比對現場圖，被告肇事後車輛停在距離其行向車道
    之停止線6.3公尺處，楊蒼睿所騎機車右側傾倒在被告車輛
    左後方之路面邊線外1.1公尺處；及現場拍攝照片：被告車
    輛左前轉有刮擦痕，且自輪後之左前葉子鈑後方，經過駕駛
    座側車身，迄左後輪止，均有明顯刮痕，左後輪前留有楊蒼
    睿機車圓形零件。左側後照鏡鏡面分離，鏡面掉落在駕駛座
    儀表板旁冷氣出風口前（相字卷第45至49頁）。從被告停車
    位置、其車輛遭撞擊點的現場照片、被害人楊蒼睿機車倒地
    方向及機車倒地後距離被告車輛約4.7公尺（1.1公尺+車道
    寬3.6公尺=4.7公尺）等肇事後現場之客觀情形，可知被告
    警詢、偵查中所述，大致與肇事經過相符。
  ㈣被害人楊蒼睿因本件車禍送醫不治死亡，其於柳營奇美醫院
    抽取血液送驗結果，酒精濃度為249mg/dL，換算成呼氣酒為
    精濃度1.245mg/L，有奇美醫療財團法人營奇美醫院藥毒物
    檢驗報告及血液酒精濃度檢驗與吐氣酒精濃度檢測換算表在
    卷可引（相字卷第73頁、第75頁）。嗣於相驗時，經楊蒼睿
    之子楊榮齊要求，再抽取楊蒼睿眼球液重行送驗（相字卷第
    107頁）。經檢察官送請法務部法醫研究中心鑑定，法醫中
    心鑑定結果：楊蒼睿眼球液檢出酒精213mg/dL(即0.213%)，
    有法務部法醫研究所法醫毒字第1086105344號毒物化學鑑定
    書在可稽（相字卷第135頁），換算成呼氣酒精濃度為1.065
    mg/L。不論是事故當日抽取楊蒼睿血液之送驗結果，或是翌
    日相驗時抽取眼球液之送驗結果，均證明楊蒼睿於事故當時
    ，身體留有之酒精濃度換算成呼氣酒精濃度高達1.0mg/L以
    上，超過酒後駕車之法定標準0.25mg/L甚多，本院依一般經
    驗之理解，該濃度已近乎泥醉程度。被害人楊蒼睿於本件事
    故前有酒後騎乘機車，且近乎泥醉之事實，應可認定。
  ㈤案發前駕駛車輛行駛於楊蒼睿所騎機車後方之呂權哲偵查中
    證稱：「當時我駕駛6397-UJ號自小客車，沿172線往東山方
    向行駛一般車道，在過白河橋前，我便注意到楊蒼睿所騎乘
    之177-DWH號普重機行駛於路肩，但沿路左搖右晃、不時會
    偏進車道，我覺得危險便刻意跟他保持距離，直到右轉事故
    路口，便見楊員之車輛右彎後，原先其是行駛在較靠外側位
    置，突然間就朝對向車道直行而去，且毫無剎車，隨後碰撞
    對向張正雄所駕駛之TL-7170號車輛」、「（問：你有無看
    到碰撞的過程？）答：死者在路口時就偏向汽車道，就往被
    告的車子撞上去」、「（問：被告的車子有無侵入你們這方
    向的車道？）答：我印象中他是在停等紅燈，沒有前進，還
    沒到路口前，死者的機車就開始有蛇行的狀況，所以我有注
    意到他，到路口的時候他就連人帶車直接撞上對向的汽車」
    、「（問：死者撞到對向的汽車，是死者侵入對向的汽車道
    ，還是被告侵入對向的汽車道？）答：以我的方向看，是死
    者侵入到對向的汽車道，他是直直往對向車道騎過去，沒有
    順著機車道往右行駛」、「（問：你的角度看到肇事者的汽
    車，他有無侵入對向的車道？）答：沒有，他沒有侵犯到我
    這邊的車道」（相字卷第20頁、調偵卷第25至第26頁），核
    與其到庭證述內容及前揭被告張正雄所述肇事前之經過大致
    相合（本院卷第166至第171頁），亦與事故現場圖所示被害
    人機車行向在事故現場之右轉彎處直接從慢車道穿越快車道
    ，在三岔路口內撞擊被告所駕車輛相符。本件被害人楊蒼睿
    於事故發生前因酒後泥醉騎乘機車，搖晃蛇行，其機車在事
    故發生前從現場右轉彎處之慢車道未做右偏，反而往其左側
    直接穿越快車道，在三岔路口撞擊被告所駕車輛，實可認定
    。
六、本件被告依信賴原則，已盡其注意義務，且就結果之發生無
    迴避可能性：
  ㈠按刑法第14條第1項之無認識過失，係指行為人對於犯罪事實
    之發生，有應注意之義務，且按當時情節，係能注意，而不
    注意者而言。至行為是否違反注意義務，不只在於結果發生
    之原因，而且尚在於結果乃基於違反注意要求或注意義務所
    造成者，並應以行為人在客觀上得否預見並避免法益侵害結
    果為其要件。是刑法上過失責任之成立，除客觀上注意義務
    之違反外，尚須以行為人對於犯罪之結果有預見可能性及迴
    避結果可能性，且結果之發生與行為人之過失間，有相當因
    果之關聯性，方足當之(最高法院109年度台上字第458號刑
    事判決參照)。另按刑法之過失犯，以行為人對於結果之發
    生，應注意並能注意為成立要件，苟行為人縱加注意，仍不
    能防止其結果之發生，即非其所能注意，自難以過失論。而
    過失責任之有無，端視行為人是否違反注意義務，結果之發
    生能否預見，行為人倘盡最大程度之注意義務，結果發生是
    否即得避免，以為判斷。行為人若無注意義務，固毋庸論，
    倘結果之發生，非行為人所得預見，或行為人縱盡最大努力
    ，結果仍不免發生，即不得非難於行為人（最高法院110年
    度台上字第3201號刑事判決參照）。
  ㈡為提昇交通工具效能以促進交通快捷迅速，並兼顧維護交通
    秩序以保障公眾行之安全，凡參與交通之車輛駕駛人、行人
    及其他使用人，均可信賴其餘參與交通或使用道路者，亦能
    遵守交通規則，並互相採取謹慎注意之安全行為。本此信賴
    原則，任一參與交通或是使用道路之人，並無必要預見其他
    參與交通或使用道路者之違規或不安全行為，以防止事故發
    生注意義務；如信賴他人因遵守交通規則將為一定行為，而
    採取相對應之適當措置時，即可認已盡其注意義務。然於有
    充分時間得以迴避事故發生者，既尚能在於己無損之情況下
    ，採取適當舉措以避免損害他人之生命、身體及其他財產利
    益，基於社會相當性之考量，即有防免事故發生之注意義務
    （最高法院101年度台上字第2054號刑事判決參照）。
  ㈢依前開認定，本案被告係在交岔路口綠燈起駛，迄煞為止行
    進6.3公尺，即在交岔路口內遭被害人楊蒼睿所機車穿越快
    車道撞擊。依前揭最高法院101年度台上字第2054號刑事判
    決意旨所示之信賴原則，任一參與道路交通或是使用道路之
    人，並無必要預見其他參與交通或使用道路者之違規或不安
    全行為，以防止事故發生注意義務；如信賴他人因遵守交通
    規則將為一定行為，而採取相對應之適當措置時，即可認已
    盡其注意義務。本件被告於彎道三岔路口綠燈起駛，本可信
    賴他人均會遵守交通規則，不會有機車會從對向慢車道穿越
    快車道，進入交岔路口內，故被告案發前是否可以預見被害
    人楊蒼睿所騎機車會違規從慢車道直接穿越快車道，擦撞綠
    燈起駛被告車輛，已非無疑。且依現場圖，被告於事故後停
    車位置距其綠燈起駛之停止線為6.3公尺，因無法確知其起
    駛時之時速，依被告自陳時速約5公里起駛計算（相字卷第1
    09頁），5公里÷60分鐘₌0.08333公里₌83.33公尺，即1公鐘
    行駛83.33公尺。被告車長3.62公尺（調偵卷第89頁），加
    計前開煞停後之6.3公尺，被告從起駛到煞停須5.99秒，約6
    秒鐘〔(6.3公尺＋3.62公尺) ÷83.33公尺（1分鐘）₌0.0998分
    鐘，0.0998×60₌5.99〕。如扣除被告進入交岔路口後，從發
    現對向車道有機車蛇行，到確定該機車會穿越快車道衝入交
    岔路口的幾秒時間，恐只剩2、3秒的時間可以思考反應應採
    取何種適當措施!一般人處於相同情形下，於這麼短暫之時
    間內，恐怕盡其最大注意義務，都無法採取相對應的安全措
    施，來避免泥醉之被害人機車在彎道直線穿越式地撞擊，何
    況被告案發時為76歲老人。
  ㈣再查，被告車輛遭撞擊位置在其左前輪，及其車長3.62公尺
    ，被告在2、3秒的反應時間，依當時可能採取之措施，不論
    右偏或加速行駛，因其車長3.62公尺，只能使被害人機車撞
    擊點從被告車輛之左前車輪，移往左側車門，或左後輪；即
    使緊急煞停，被害人機車可能撞擊被告車輛之左前車頭或左
    側前葉子鈑。則被告所駕車輛於兩車輛撞前，不論採取何種
    措施，均無法避免被害人機車在彎道直線穿越式地撞擊。
  ㈤綜上所述，本院認為在信賴原則下，本件之情形，被告對於
    違規酒駕之被害人機車，蛇行後從對向慢車道直接穿越快車
    道，撞擊綠燈起駛之被告車輛，被告採取即時煞停，即已盡
    其採取適當措施之注意義務。且依前開說明，被告在發生撞
    擊前僅剩2、3秒之短暫時間，縱盡其最大注意義務，亦無法
    採取適當措施來避免被害人機車之撞擊。何況，本件之撞擊
    位置及被告車輛長度3.62公尺，被告於撞擊前即使採取緊急
    煞停、右偏或加速等可能的方法，均無迴避本件被害人機車
    之撞擊。因認被告對結果之發生，無迴避可能性，即難認有
    能注意而不注意之情形，依法即難令其負過失之責任。
七、按鑑定報告祇為形成法院心證之資料，對於法院之審判並無
    拘束力，故待證事項雖經鑑定，法院仍應本於職權予以調查
    ，以期發現事實之真相，如鑑定報告顯然存有疑義，於究明
    之前，仍不得遽採為判決之基礎（最高法院98年度台上字第
    2910號刑事判決參照）。本案經送請臺南市車輛行車事故鑑
    定委員會鑑定肇事因素，該會就被害人楊蒼睿駕駛普通重型
    機車，左偏行駛，為肇事主因乙節，固與本院前揭認定相符
    ；惟就被告是否亦有肇事責任一事，鑑定意見認為：「被告
    駕駛自用小貨車，左偏行駛，為肇事次因」，有該會109年1
    月15日南市交鑑字第1090115651號函及檢送之鑑定意見書在
    卷可查（相字卷第142頁）。另財團法人成大研究發展基金
    會110年4月6日成大研基建字第1100000722號函暨所附鑑定
    報告書，亦認定被告左偏侵入對向車道行駛，應負40%之過
    失責任（調偵卷第153頁）。然查：
  ㈠按汽車行駛在劃有分向限制線之路段，不得駛入來車之車道
    內；分向限制線，用以劃分路面成雙向車道，禁止車輛跨越
    行駛，並不得迴轉。其為雙黃實線，交岔路口或允許車輛迴
    轉路段外，均整段劃設之，道路交通安全規則第97條第1項
    第2款、道路交通標誌標線號誌設置規則第165條第1項第1款
    、第2款分別定有明文。案發地點之三岔路口內，並無任何
    標線之劃設，更無分向限制線，且任一車道，越過停止線均
    有左彎及右彎二種行向，詳如前述。依前揭道路交通標誌標
    線號誌設置規則第165條第1項第2款：「分向限制線為雙黃
    實線，『交岔路口』或允許車輛迴轉路段外，均整段劃設之」
    ，條文即明文規定交岔路口並無須劃設分向限制線，與本件
    案發現場相符。同條第1項第1款固規定「在劃有分向限制線
    之路段，不得駛入來車之車道內」，本件案發現場之交岔路
    口既無分向限制線，且係依規定為無須劃設分向限制線之路
    段，則在交岔路口內，應無道路交通安全規則第97條第1項
    第2款「不得駛入來車之車道」之適用。前揭成大研究發展
    基金會鑑定書指摘被告在未劃設分向限制線之之交岔路口內
    「侵入對向車道行駛」而有過失云云，於法顯屬無據，自難
    遽採。
  ㈡臺南市車輛行車事故鑑定委員會鑑定指被告左偏行駛，為肇
    事次因。惟依現場圖所示，被告所駕車輛煞停在交岔路口內
    ，其車輛左後側距其行向分向限制線的想像延伸線0.8公尺
    。案發現場之交岔路口內既無分向限制線，亦無車道線之劃
    設，該交岔路口路復為彎道，所謂的分向限制線的「想像延
    伸線」究依應何種角度劃設？法未規定，現場復無類似道路
    交通標誌標線號誌設置規則第189條以白虛線指示之轉彎線
    ，實難以被告前開煞停位置即謂被告有左偏行駛。再依前揭
    說明，從被告煞停位置及被害人機車案發前之行駛方向，被
    告無論採取何種措施，均無法避免本件事故之發生，該鑑定
    報告疏未注意前開情節，即認被告左偏行駛為肇事次因，於
    法亦難認有據，亦難採憑。
八、綜上所述，被告固與楊蒼睿於前揭時、地發生交通事故，楊
    蒼睿因此死亡，惟本件事故發生係因楊蒼睿酒後騎乘機車，
    從慢車道穿越快車道於三岔路口，撞擊被告綠燈起駛之車道
    ，被告基於信賴原則，並無應注意、能注意而未注意之過失
    責任。公訴人所提出之證據，尚不足以證明被告確有公訴意
    旨所指之過失致人於死犯行，揆之前揭說明，依法自應對被
    告為無罪之諭知。
據上論斷，應依刑事訴訟法第301條第1項前段判決如主文。
本案經檢察官紀芊宇提起公訴，檢察官陳于文到庭執行職務。
中　　華　　民　　國　　110 　年　　10　　月　　22　　日
　　　　　　      刑事第三庭    審判長法　官  陳振謙
　　　　　   　　　　　　             法　官  蔡直青
                                      法　官　包梅真
以上正本證明與原本無異。
如不服本判決應於收受本判後20日內向本院提出上訴書狀，並應
敘述具體理由。其未敘述上訴理由者，應於上訴期間屆滿後20日
內向本院補提理由書狀（均須按他造當事人之人數附繕本）「切
勿逕送上級法院」。
  　　　　　　　　　　　     　　　　 書記官　黃憶筑
中　　華　　民　　國　　110 　年　　10　　月　　22　　日